【裁判字號】    97,上,20
【裁判日期】    970910
【裁判案由】    清償債務
【裁判全文】
臺灣高等法院民事判決                    97年度上字第20號
上  訴  人  甲○○○
訴訟代理人  乙○○
訴訟代理人  袁曉君律師
被上訴人    丙○○
訴訟代理人  廖于清律師
複代理人    黃勃叡律師
訴訟代理人  丁○○
上列當事人間清償債務事件，上訴人對於中華民國96年11月23日
臺灣基隆地方法院96年度訴字第317號第一審判決提起上訴，本
院於97年8月27日言詞辯論終結，判決如下：
    主  文
原判決關於駁回上訴人後開第2項之訴及該訴訟費用部分均廢棄
。
被上訴人應將車號九七九八─ＱＫ本田旅行式自用小客貨車交付
予上訴人。
其餘上訴駁回。
廢棄改判部分第一、二審訴訟費用，由被上訴人負擔。駁回上訴
部分第二審訴訟費用，由上訴人負擔。
    事實及理由
一、上訴人主張：被上訴人為上訴人之女。被上訴人自民國86年
    起即將其設立於桃園郵局0000000-0000000號帳戶（下稱系
    爭帳戶）之印鑑章及存摺交上訴人保管，提款卡則由被上訴
    人自行保管。94年間上訴人向被上訴人借用系爭帳戶，作為
    上訴人個人理財、進出資金之使用，被上訴人從無表示反對
    之意。上訴人先於94年7月19日匯入新臺幣（下同）20萬元
    ，被上訴人復於94年7月22日將80萬元匯入系爭帳戶用以償
    還上訴人前資助伊購屋之借款，另上訴人自94年7月19日至
    96年1月10日止於系爭帳戶存入170餘萬元，嗣上訴人於96年
    3月12日、96年4月16日分別提領5萬元、10萬元後，系爭帳
    戶餘額為158萬1813元。詎上訴人於96年5月21日持系爭帳戶
    儲金簿與印鑑至桃園郵局領款時，郵局人員告知該存摺已遭
    被上訴人以電話掛失無法領款，上訴人多次聯絡被上訴人未
    果，嗣向郵局人員查詢始知被上訴人已於96年5月底至桃園
    郵局提領系爭帳戶存款餘額。另上訴人於96年3月間借用被
    上訴人名義購買車牌號碼5189-RF、顏色為深紫色之自小客
    車1輛作為全家人代步車，且上訴人自始至終從無將系爭車
    輛贈與被上訴人之意思表示，故上訴人為該車輛實際所有權
    人，然被上訴人於96年4月間將該車開走後竟占為己有拒不
    歸還。嗣被上訴人於96年5月23日書立協議書1紙（下稱系爭
    協議書），稱：「願念在親情份上，將5189-RF車子還給上
    訴人，並於96年5月31日委託劉安桓律師代為過戶」，依該
    協議書文義，被上訴人實已同意將該車返還並過戶予上訴人
    ，惟被上訴人未依協議履行，反於96年6月20日將該車輛車
    牌號碼變更為9798-QK（下稱系爭車輛），並將車身顏色改
    為白色，其已違反協議甚明。上訴人於96年5月間以桃園郵
    局存證信函通知被上訴人終止借名關係，並請求被上訴人返
    還158萬1813元及前開車輛，詎被上訴人迄未回應，為此依
    侵權行為及不當得利法律關係請求被上訴人返還158萬1813
    元本息；暨依不當得利法律關係及系爭協議書約定，請求被
    上訴人將系爭車輛過戶並交付予上訴人；且係均擇一勝訴即
    可。原審為上訴人全部敗訴之判決，上訴人不服提起上訴，
    其上訴聲明：(1)原判決廢棄。(2)被上訴人應給付上訴人158
    萬1813元及自起訴狀繕本送達翌日起至清償日止按年息5%計
    算之利息。(3)被上訴人應將車號9798-QK自小客車移轉所有
    權予上訴人。(4)願供擔保請准宣告假執行。
二、被上訴人則以：系爭帳戶為被上訴人所有，並向由被上訴人
    使用。上訴人主張為因應郵局對於100萬元以上存款不給付
    利息之新規定及理財需要而向被上訴人借名使用系爭帳戶，
    非屬事實。且上訴人若有借名使用系爭帳戶，焉會不知提款
    密碼？況該帳戶於上訴人聲稱借名使用期間，款項只進不出
    ，更與借名使用帳戶之常情不符。又系爭車輛乃上訴人贈與
    被上訴人之物，被上訴人係所有權人，兩造間無借名關係存
    在。而被上訴人雖曾書立同意返還系爭車輛之字據，惟被上
    訴人已依法撤銷贈與，上訴人不得依協議書請求返還等語，
    資為抗辯。其答辯聲明：(1)上訴駁回。(2)願供擔保請准宣告
    免為假執行。
三、查被上訴人為上訴人之女。系爭桃園郵局0000000-0000000
    帳戶戶名為被上訴人，於96年4月16日帳戶結餘為158萬1813
    元。又系爭車號5189-RF本田旅行式自用小客貨車係由上訴
    人出資向訴外人博達汽車股份有限公司購入，車主登記為被
    上訴人。被上訴人於96年5月23日書立協議書，內載：「甲
    ○○○女士以5189-RF贈與本人丙○○，本人丙○○現在願
    念在親情份上還給甲○○○女士，於96年5月31日前，委託
    劉安桓律師代為辦理過戶事宜。」嗣被上訴人於96年6月20
    日以車牌遺損為由，更換該車車牌號碼為9798-QK。上開各
    情為兩造所不爭執，並有戶籍謄本、存摺、匯款單、協議書
    、車輛查詢明細可稽（見原審卷第25、10至13、15至16頁）
    ，應堪信實。
四、上訴人主張系爭帳戶為其向被上訴人所借用，其內存款均為
    上訴人所有，另系爭車輛亦為伊所有，僅借名登記於被上訴
    人名下。伊已於96年5月間通知被上訴人終止借名契約，惟
    上訴人仍拒不返還，爰依侵權行為及不當得利法律關係請求
    被上訴人返還158萬1813元本息；暨依不當得利法律關係及
    系爭協議書約定，請求被上訴人將系爭車輛過戶並交付予上
    訴人；並均擇一勝訴即可云云。被上訴人則以前詞置辯。茲
    查：
(一)帳戶部分：
1.按當事人主張有利於己之事實者，就其事實有舉證之責任。民
  事訴訟法第277條第1項本文著有規定。而民事訴訟如係由原告
  主張權利者，應先由原告負舉證之責，若原告先不能舉證，以
  證實自己主張之事實為真實，則被告就其抗辯事實即令不能舉
  證，或其所舉證據尚有疵累，亦應駁回原告之請求（最高法院
  17年上字第917號判例參照）。
2.上訴人主張被上訴人名下之0000000-0000000號帳戶為其借名
  作為理財使用之帳戶，故存摺、印章均由上訴人保管云云，然
  為被上訴人堅決否認。查被上訴人於91年9月至92年8月擔任時
  雨中學教師時，即以系爭帳戶為學校薪資匯入帳戶，此為上訴
  人自認屬實（見原審卷第58頁）。而被上訴人於92年間曾多次
  親填存款單連同存摺辦理有摺存款，亦有郵政存簿儲金存款單
  附卷可憑（見本院卷一第48、49頁），足證上訴人主張系爭帳
  戶存摺由伊保管乙節非屬事實。
3.再者，上訴人於起訴之初原稱其係因94年間，郵局有對於100
  萬元以上之存款將不給付利息之新規定，始向被上訴人借名使
  用系爭帳戶云云（見原審卷第5頁）。但查，郵局之對於100萬
  元以上不給付利息規定早已行之有年，並於存摺內印有「六、
  限額：本儲金除政府機關、自治團體及公益法人外，每戶最高
  給息餘額為新台幣100萬元（按每日均結餘計算）超過部分不
  計利息。」。是上訴人前開主張顯與事實有間。況系爭帳戶餘
  額為158萬1813元，已逾100萬元，亦與上訴人上開所陳借用目
  的相互矛盾。
4.上訴人嗣雖改口係為買賣基金理財之需而借用系爭帳戶云云（
  見本院卷一第156頁）。惟查系爭帳戶自94年至96年3月11日止
  ，僅有存入而無提款，此觀卷附系爭帳戶客戶歷史交易清單甚
  明（見原審卷第38頁），顯見上訴人此節主張亦非實在。
5.次查，被上訴人於94年7月22日親填國內跨行電匯申請書，將
  其匯豐銀行000000000000號帳戶存款80萬元匯至系爭帳戶；另
  被上訴人曾因生產向勞工保險局申請生產給付，並指定要求匯
  入系爭帳戶，勞工保險局乃應被上訴人要求，於95年7月18日
  將生產給付1萬7400元匯入系爭帳戶；此為二造所不爭執（見
  本院卷一第146、174頁），並有國內跨行電匯申請書及勞工保
  險局97年6月10日保給老字第0970404980號函可稽（見本院卷
  一第136、180頁）。足證系爭帳戶確為被上訴人所有並自行使
  用，否則被上訴人當無可能將前述款項匯入系爭帳戶。雖上訴
  人指稱因被上訴人前與訴外人鄭博翔論及婚嫁而購買房屋，其
  內裝潢、家電、鐵窗均由上訴人出資，返還上訴人購屋貸款，
  故前揭80萬元即被上訴人用以返還上訴人者；生產給付則因被
  上訴人之勞保費為上訴人所繳，故被上訴人自願將生產給付還
  予上訴人云云。惟此據被上訴人否認。查證人鄭博翔證稱其於
  94 年間擬被上訴人結婚時，曾共同購買房屋，那時有用被上
  訴人的錢支出房子家具等費用，伊不清楚兩造間債務關係等語
  （見原審卷第214、215頁）。是證人鄭博翔證言顯不足為上訴
  人有利之認定。而上訴人復陳稱前開主張無其他證據可資佐證
  （見本院卷一第146頁），自無可採。
6.況上訴人自承其不知系爭帳戶之提款密碼，其於96年3月12日
  首次提款時，因密碼錯誤次數超過3次，故伊要求被上訴人至
  郵局更換密碼，伊始於96年4月16日提款成功等語（見本院卷
  一第173頁），並有客戶歷史交易清單為憑（見原審卷第38頁
  ）。上訴人既不知系爭帳戶密碼，顯無法以系爭帳戶作為資金
  進出理財之用。參以被上訴人猶於96年3月12日親填提款單，
  領取5萬元，有提款單可佐（見本院卷一第139頁），益證系爭
  帳戶未曾借名予上訴人作為理財之用。
7.綜上，系爭帳戶為被上訴人所有並自行使用，未曾借名予上訴
  人供其作為資金進出理財之用。則被上訴人提領系爭帳戶內之
  款項乃合法權利之行使，無侵權行為或不當得利可言。
(二)車輛部分：
1.查系爭車號5189-RF本田旅行式自用小客貨車乃上訴人出資向
  訴外人博達汽車股份有限公司購入，車主登記為被上訴人。被
  上訴人於96年5月23日書立協議書，內載：「甲○○○女士以
  5189-RF贈與本人丙○○，本人丙○○現在願念在親情份上還
  給甲○○○女士，於96年5月31日前，委託劉安桓律師代為辦
  理過戶事宜。」嗣被上訴人於96年6月20日以車牌遺損為由，
  更換該車車牌號碼為9798-QK。此為兩造所不爭執，並有匯款
  單、協議書、車輛查詢明細可稽（見原審卷第13、15至16頁）
  。
2.被上訴人雖辯稱其已撤銷贈與，上訴人不得依前開協議書請求
  返還云云。惟觀諸前開協議書內容旨在約定被上訴人應將上訴
  人原所贈與之系爭車輛返還予上訴人，核其性質，顯非贈與契
  約，被上訴人尚無從撤銷贈與，被上訴人執此為辯，即無可取
  。兩造既已為前開協議之約定，上訴人按此協議書請求被上訴
  人依約返還系爭車輛，自有理由。
五、從而，上訴人主張終止兩造間借名契約，並依侵權行為或不
    當得利法律關係請求被上訴人應給付上訴人158萬1813元及
    自起訴狀繕本送達翌日起至清償日止按年息5%計算之利息，
    洵屬無據，應予駁回。又上訴人依系爭協議請求被上訴人將
    車號9798 -QK自小客貨車移轉所有權予上訴人，於法有據，
    惟汽車係動產，於交付時即生所有權變動之效力。至監理機
    關之過戶登記，乃行政機關對車輛之管理而已，上訴人稱係
    一種所有權移轉登記，尚有誤會，故請求交付車輛部分應予
    准許，請求辦理所有權移轉登記部分於法無據，併予駁回。
    原審就上開應准許部分，為上訴人敗訴之判決，尚有未洽，
    上訴意旨求予廢棄改判，為有理由，爰由本院予以廢棄改判
    如主文第2項所示。至上訴人之請求不應准許部分，原判決
    為上訴人敗訴之判決，並駁回其假執行之聲請，核無違誤，
    上訴意旨求予廢棄改判，為無理由，應駁回其上訴。
六、又本判決命給付部分，其訴訟標的價額未逾150萬元，不得
    上訴三審，故無命供擔保為准、免假執行宣告之必要。至上
    訴人聲請訊問證人蔡昀蓉、蔡名相、林旭謙、李寬進等人，
    因本件事證已臻明確，核無必要，併此敘明。
七、據上論結，本件上訴為一部有理由，一部無理由，依民事訴
    訟法第450條、第449條第1項、第79條，判決如主文。
中    華    民    國    97    年    9     月    10    日
                    民事第一庭
                        審判長法 官  張耀彩
                              法 官  林金吾
                              法 官  盧彥如
正本係照原本作成。
被上訴人不得上訴。
上訴人如不服本判決，應於收受送達後20日內向本院提出上訴書
狀，其未表明上訴理由者，應於提出上訴後20日內向本院補提理
由書狀（均須按他造當事人之人數附繕本）上訴時應提出委任律
師或具有律師資格之人之委任狀；委任有律師資格者，另應附具
律師資格證書及釋明委任人與受任人有民事訴訟法第466條之1第
1項但書或第2項（詳附註）所定關係之釋明文書影本。
中    華    民    國   97     年    9    月    10    日
                              書記官 鄭兆璋
附註：
民事訴訟法第466條之1（第1項、第2項）：
對於第二審判決上訴，上訴人應委任律師為訴訟代理人。但上訴
人或其他法定代理人具有律師資格者，不在此限。
上訴人之配偶、三親等內之血親、二親等內之姻親，或上訴人為
法人、中央或地方機關時，其所屬專任人員具有律師資格並經法
院認為適當者，亦得為第三審訴訟代理人。


司法院資訊處製作；財團法人民間司法改革基金會備份。
